【裁判字號】    97,上,277
【裁判日期】    971015
【裁判案由】    租佃爭議
【裁判全文】
臺灣高等法院臺中分院民事判決  97年度上字第277號
上  訴  人  彰化縣政府
法定代理人  乙○○
訴訟代理人  丙○○
訴訟代理人  吳榮昌律師
複  代理人  林佳妙律師
被  上訴人  甲○○
上列當事人間租佃爭議事件，上訴人對於中華民國97年6月24日
臺灣台中地方法院97年度訴字第389號判決提起上訴，本院於中
華民國97年10月1日言詞辯論終結，判決如下：
    主  文
上訴駁回。
第二審訴訟費用由上訴人負擔。
    事 實 及 理 由
壹、程序方面：
一、按出租人與承租人間因耕地租佃發生爭議時，應由當地鄉（
    鎮、市、區）公所耕地租佃委員會調解；調解不成立者，應
    由直轄市或縣（市）政府耕地租佃委員會調處；不服調處者
    ，由直轄市或縣（市）政府耕地租佃委員會移送該管司法機
    關，司法機關迅予處理，並免收裁判費用。前項爭議案件非
    經調解、調處，不得起訴，耕地三七五減租條例第26條定有
    明文。又耕地三七五減租條例第26條第1項規定租佃爭議事
    件須經調解、調處始得起訴，無非在於保持業主與佃農雙方
    情感，減少訟累。查兩造間因系爭土地之租佃關係發生爭議
    ，經被上訴人向臺中縣梧棲鎮公所耕地租佃委員會申請調解
    ，於96年8月30日調解不成立，被上訴人即向臺中縣政府耕
    地租佃委員會申請調處，該會於96年12月20日作出：申請人
    （即原告）與彰化縣政府間之租賃契約於因實施市地重劃致
    不能達到原租賃之目的前仍屬有效之調處決議後，上訴人未
    於調處決議送達後15日內表示意見，視為調處不成立，經臺
    中縣政府移送台灣台中地方法院審理，有臺中縣政府97年2
    月1日府地籍字第09700344932號函暨臺中縣政府耕地租佃調
    處程序筆錄附卷可稽。是本件起訴核無違誤，合先敘明。
二、次按確認法律關係之訴，非被上訴人有即受確認判決之法律
    上利益者，不得提起之，民事訴訟法第247條第1項前段定有
    明文。所謂即受確認判決之法律上利益，係指因法律關係之
    存否不明確，致被上訴人在私法上之地位有受侵害之危險，
    而此項危險得以對於上訴人之確認判決除去之者而言，故確
    認法律關係成立或不成立之訴，苟具備前開要件，即得謂有
    即受確認判決之法律上利益，最高法院42年台上字第1031號
    判例闡述甚明。查本件被上訴人與上訴人間就系爭坐落臺中
    縣梧棲鎮○○段一三二地號（面積二六六平方公尺）、一三
    三地號（面積三○平方公尺）土地（下稱系爭土地）訂有台
    灣省彰化縣公有耕地租賃契約，租賃期限自民國93年7月1日
    至99年6月30日止，茲因系爭土地位於台中港特定區「市鎮
    中心」市地重劃範圍內，上訴人主張被上訴人有不自任耕作
    情形，該租約無效，被上訴人則否認之，並主張租賃關係存
    在，因事涉被上訴人租約補償問題，堪認其法律上地位有不
    確定之不利益，而有以訴訟加以確定，並除去其法律上不安
    之即受確認判決法律上利益，是其此起訴，應認合於首揭規
    定，並予敘明。
貳、實體方面：
一、被上訴人起訴主張：系爭土地原由伊父王琴耕作，民國（下
    同）86年以前均以王琴之名義與上訴人訂立耕地租約，87年
    以後因王琴年邁，改由伊與上訴人訂約，93年間系爭土地經
    台中縣政府公告市地重劃，禁止再耕作農作物，辦理地上農
    作物補償。依據耕地三七五減租條例規定，上訴人應按土地
    現值補償承租人3分之1，詎96年上訴人竟以上開農作物補償
    費，有非承租人領取之事，主張伊不自任耕作，租約無效，
    雙方經調解、調處均不成立，為此求為確認系爭土地租賃關
    係存在之判決。原審判決確認兩造間就系爭土地，有耕地三
    七五租賃關係存在。上訴人不服原判決，提起上訴，被上訴
    人答辯聲明：上訴駁回。
二、上訴人則以：依台中縣政府94年7月查估系爭土地上之農林
    作物非被上訴人耕作，故被上訴人未自任耕作，依據耕地三
    七五減租條例之規定，租約無效。又依據法令規定，上訴人
    訂立租約時，與王秋聰、王欉已非同一戶，顯然不屬於自任
    耕作，則兩造間系爭耕地租賃關係無從存續等語資為抗辯。
    原審判決已如前述，上訴人提起上訴，上訴聲明：(1)原判決
    廢棄；(2)被上訴人在第一審之訴駁回；(3)第一、二審訴訟費
    用由被上訴人負擔。
三、上訴人另於本院補陳：
  (一)上訴人與被上訴人間之耕地租賃性質為公地租賃、非耕地
    375租賃性質。
  (二)系爭土地原為王琴所承租，87年間由被上訴人辦理變更承租
    人名義續租。若如被上訴人及證人所稱，則系爭耕地上農林
    作物應為民國86年前所種植。惟依據台中縣政府所編製農林
    作物補償清冊所載作物年生，大部分作物為87年後所種植。
    顯見被上訴人及證人陳訴不實，是被上訴人未自任耕作甚為
    明確，兩造間之耕地租約無效。
四、本院得心證之理由：
  (一)兩造爭執點厥為上開土地之地上農作物補償費有3分之1由王
    秋聰領取，是否足以證明被上訴人有不自任耕作之事實？查
    被上訴人與王秋聰係叔姪關係，有戶籍謄本附卷可憑，而王
    秋聰領取上開地上農作物補償費之緣由，乃系爭土地上作物
    ，原係王琴（即王秋聰之祖父，被上訴人之父）承租時所耕
    種，王秋聰之父王欉亦曾共同參與農事，因知悉台中縣政府
    要補償地上農作物，其年邁行動不便，乃囑咐王秋聰於台中
    縣政府委託亞興測量公司辦理地上農作物補償調查時，到場
    主張地上農作物有3分之1之權屬，受領之補償金新台幣10,
    578元，王秋聰領取後均已交付王欉等情，業經證人王秋聰
    到庭證述在卷，且被上訴人抗辯系爭土地於被上訴人向上訴
    人承租前，係由被上訴人之父親王琴與上訴人訂約承租，亦
    為上訴人所不爭執，是證人所稱系爭土地上之農作物為王琴
    承租時即已種植，非不能採信。而王欉與被上訴人迄今均設
    籍於台中縣清水鎮○○路700巷24號，與王琴死亡前設籍處
    同，故同為直系血親卑親屬之王欉及被上訴人，對於其父王
    琴所承租之土地，分擔農作物之種植、照顧或收成等工作，
    顯與常情相符。嗣後系爭土地以被上訴人名義承租，因土地
    重劃補償地上農作物，王欉要求受償3分之1之補償費，亦屬
    人情之常。由此可見，王欉囑咐其子王秋聰領取前述補償費
    ，全係其自忖對於地上農作曾付出勞力，欲有所得之故，要
    難以此情節，遽予推論被上訴人在租得系爭土地後，有將土
    地轉租與王欉或王秋聰，而不自任耕作之事實。至於上訴人
    所辯被上訴人訂立租約時，與王秋聰、王欉已非同一戶，不
    屬自任耕作云云，亦顯然將前開事實，即原耕地承租人王琴
    喪失耕作能力，由其子即被上訴人合法換約續租，而原屬同
    戶共爨之王欉領取部分地上農作物補償費，顯與是否違反不
    自任耕作、違法轉租情事致耕地租賃契約無效無關，尚不足
    取。
  (二)上訴人固稱：依據台中縣政府所編製農林作物補償清冊（原
    審證一）所載作物年生，大部分作物為87年後所種植。顯見
    被上訴人及證人陳訴不實云云，惟此縱屬真實至多僅能證明
    作物之栽種作物年生，況上訴人亦不否認部分作物屬於87年
    前所種植，尚難單憑補償清冊所載作物年生，不足證明被上
    訴人未自任耕作，故上訴人主張租約無效，自無足取。
五、從而，被上訴人訴請確認就系爭土地之耕地租賃關係存在，
    為有理由，原審所為上訴人敗訴之判決，核無不合，上訴論
    旨指摘原判決不當，聲明求為廢棄改判，非有理由，應予駁
    回。
六、本案事實已臻明確，兩造其餘攻擊防禦方法，不足以影響本
    判決結果，爰不一一論述，併此敘明。
據上論結：本件上訴為無理由，依民事訴訟法第449條第1項、第
78條，判決如主文。
中    華    民    國    97    年    10    月    15    日
                  民事第五庭    審判長法  官  林陳松
                                      法  官  古金男
                                      法  官  鄭金龍
以上正本係照原本作成。
不得上訴。
                                      書記官  陳振海
中    華    民    國    97    年    10    月    16    日
                                                      Ｍ


司法院資訊處製作；財團法人民間司法改革基金會備份。
